臺灣桃園地方法院民事判決　　　　　　 99年度簡上字第250號
上　訴　人　勁錸科技股份有限公司
法定代理人　蔡境庭
上　訴　人　呂秋育
　　　　　　宋國榮
共　　　同
訴訟代理人　林辰彥律師
共　　　同
複　代理人　周耿德律師
　　　　　　林志揚律師
　　　　　　謝玉玲律師
被　上訴人　張怡萱
訴訟代理人　張立業律師
複　代理人　陳冠州律師
上列當事人間請求給付票款事件，上訴人對於中華民國99年10月
5 日本院中壢簡易庭99年度壢簡字第536 號第一審判決提起上訴
，本院於民國100 年6 月2 日言詞辯論終結，判決如下：
    主      文
上訴駁回。
第二審訴訟費用由上訴人負擔。
    事實及理由
壹、程序方面：
    本件訴訟進行中，上訴人勁錸科技股份有限公司（下稱勁錸
    公司）之法定代理人由呂秋育變更為蔡境庭，經勁錸公司具
    狀聲明承受訴訟在案，並提出其公司變更登記表1 份附卷可
    稽（本院卷第4 至7 頁），本院並於民國99年11月11日將該
    聲明承受訴訟狀之書狀送達被上訴人，合先敘明。
貳、實體方面：
一、被上訴人起訴主張：（一）被上訴人持有上訴人勁錸科技股
    份有限公司（下稱勁錸公司）所簽發、經上訴人呂秋育、宋
    國榮共同背書，如附表所示之6 紙支票（下稱系爭支票）。
    詎於系爭支票屆期，經被上訴人提示請求付款，竟均遭退票
    而未獲付款，且經催討上訴人皆置之未理，被上訴人迄今仍
    未清償上開票款。（二）被上訴人對其就附表編號1 至4 所
    示支票所為付款提示時，已逾票據法第130 條之提示期限之
    事實不爭執。（三）系爭支票係因上訴人勁錸公司前有資金
    之需求，由時任該公司負責人之上訴人宋國榮簽發，由宋國
    榮及其妻即上訴人呂秋育背書作為擔保，向外借款。呂秋育
    係透過訴外人許文祥介紹，向訴外人三鶴建設有限公司（下
    稱三鶴公司）借款，並就坐落桃園縣觀音鄉○○區段一小段
    87-21 地號土地及其上同段588 建號建物（下稱系爭抵押物
    ）之廠房設定最高限額抵押權予三鶴公司。嗣因被上訴人對
    三鶴公司亦有債權關係，遂從三鶴公司取得系爭支票，非上
    訴人所辯稱被上訴人貸款與勁錸公司，而由勁錸公司直接取
    得系爭支票。（四）又上訴人復於本院辯稱被上訴人係以重
    利取得系爭支票云云，並提出被上訴人曾匯款至勁錸公司帳
    戶之明細表為證。惟上訴人所提出之明細表所載之匯款日期
    與系爭支票之發票日皆不相符，且尚難證明係被上訴人匯入
    款項，又該等匯入之金額皆高於系爭支票之面額。顯見此為
    上訴人臨訟編篡，顯無根據。爰依票據之法律關係，提起本
    件訴訟等語，並於原審聲明：上訴人應連帶給付被上訴人新
    臺幣（下同）341 萬元，及自起訴狀繕本送達最後上訴人之
    翌日起至清償日止，按週年利率6 ％計算之利息。原審判決
    上訴人應連帶給付被上訴人如附表編號5 、6 所示支票之面
    額（即124 萬元），及自99年8 月4 日起至清償日，按週年
    利率6 ％之利息。且上訴人勁錸公司應給付被上訴人如附表
    編號1 至4 所示支票之面額（即217 萬元），及自99年7 月
    17日起至清償日止，按週年利率6 ％計算之利息。並依職權
    宣告得為假執行，自屬無誤。上訴人提起上訴，應為無據等
    語，並於本院聲明：上訴駁回。
二、上訴人則以：（一）上訴人勁錸公司係向被上訴人借款，且
    上訴人勁錸公司已提供其所有之系爭抵押物，設定最高限額
    1,800 萬元之抵押權予訴外人三鶴公司（負責人為被上訴人
    之父）。然被上訴人竟藉勁錸公司需錢孔急之機，要脅上訴
    人宋國榮、呂秋育於系爭支票背書後，始為交付被上訴人，
    故勁錸公司與被上訴人，就系爭支票係直接前後手之關係。
    （二）被上訴人就附表編號1 至4 所示支票，係分別於發票
    日後之第120 、116 、28、24日始為付款之提示，已逾票據
    法第130 條所定之提示期間，對發票人以外之前手即背書人
    宋國榮、呂秋育喪失追索權。（三）上訴人宋國榮、呂秋育
    於系爭支票背書，係作為上開勁錸公司向被上訴人借款之保
    證，然勁錸公司就該筆借款已提供系爭抵押物作擔保，基於
    物之擔保優先原則，被上訴人應先就上開抵押物求償，若有
    不足始得對宋國榮、呂秋育求償等語資為抗辯，並於原審聲
    明：被上訴人之訴及假執行之聲請均駁回。原審所為被上訴
    人勝訴部分，有所違誤，應予廢棄，爰提起上訴。並於本院
    提出防禦方法：本件兩造就系爭支票為直接前後手關係，且
    被上訴人曾簽收包括附表編號1 、3 、5 所示支票在內共13
    張支票。另依勁錸公司之存款帳戶往來明細表，亦徵兩造間
    有資金往來。又98年6 月8 日匯入勁錸公司帳戶之160 萬元
    ，其中275,445 元係附表編號1 所示支票之本金；同日匯入
    之100 萬元，其中388,683 元係附表編號3 所示支票之本金
    ；98年6 月9 日匯入之1 萬元及139 萬元2 筆（共計140 萬
    元），其中379,502 元、275,445 元分別係附表編號5 、2
    所示支票之本金；98年6 月12日、16日、18日所匯入之430
    萬元、10萬元、20萬元（共計460 萬元），其中388,683 元
    、379,502 元，係附表編號4 、6 所示支票。明細表中被上
    訴人匯入勁錸公司帳戶之金額雖高於本件系爭支票面額之加
    總（即341 萬元），然被上訴人匯入之金額中，另有被上訴
    人其他未於本件訴訟請求之支票，故被上訴人就系爭支票僅
    實際貸與2,087,260 元，倘以週年利率20％計算，被上訴人
    最多可請求勁錸公司清償之本利總和亦僅有2,488,831 元，
    故被上訴人就超過本利總和之部分（即921,169 元，計算式
    ：341 萬－2,488,831 ＝921,169 ）之部分無請求權，上訴
    人自得拒絕給付等語，並於本院聲明：（一）原判決廢棄；
    （二）被上訴人於第一審之訴及假執行聲請均駁回。
三、兩造不爭執事項：
（一）被上訴人持有上訴人勁錸公司所簽發，經上訴人宋國榮、
      呂秋育共同背書之系爭6 紙支票。
（二）系爭支票經上訴人分別於附表所示之支票提示日期提示，
      惟均因存款不足及拒絕往來戶為由退票。
四、兩造爭執事項：
（一）上訴人宋國榮、呂秋育就附表編號5 、6 所示支票得否免
      負背書人之責任？
（二）上訴人得否於本院提出新防禦方法，即被上訴人因未交付
      足額之貸款之原因關係抗辯？
五、本院得心證之理由：
（一）上訴人雖提出被上訴人之簽收支票紀錄，然該簽收紀錄僅
      記載「簽收人：張怡萱。收#0000000票1 紙，總計收13紙
      支票」等語（見本院卷第54頁）。上開簽收紀錄既未表明
      13紙支票分別之票據號碼，亦無表明被上訴人係由何人所
      取得該13紙支票，是尚不足以證明被上訴人所簽收之13紙
      支票包含系爭支票，或系爭支票係直接自勁錸公司取得之
      事實。況上訴人自認系爭支票乃上訴人勁錸公司所簽發，
      經上訴人宋國榮、呂秋育共同背書後，再交與被上訴人之
      事實（見本院卷第74頁），故勁錸公司與被上訴人間並非
      系爭支票之直接前後手一事，堪以認定。勁錸公司與被上
      訴人既非系爭支票之直接前後手，則勁錸公司以其因向被
      上訴人借款，而簽發系爭支票為抗辯，即無足採。
（二）按在票據上簽名者，依票上所載文義負責；二人以上共同
      簽名時，應連帶負責。發票人應照支票文義擔保支票之支
      付。又發票人、背書人及其他票據債務人，對於執票人連
      帶負責；執票人得不依負擔債務之先後，對於前項債務人
      之一人或數人或全體行使追索權。執票人向支票債務人行
      使追索權時，得請求自為付款提示日起之利息，如無約定
      利率者，依年利6 釐計算，票據法第5 條、第126 條、第
      144 條、第96條第1 、2 項、第133 條分別定有明文。查
      附表編號5 、6 所示支票，其發票人為上訴人勁錸公司，
      其後又有上訴人宋國榮及呂秋育共同背書等情，為兩造所
      不爭，並有附表編號5 、6 所示支票正反面影本附於原審
      卷第11、12頁。是被上訴人依票據之法律關係請求被上訴
      人連帶給付124 萬元，及自起訴狀繕本送達最後上訴人之
      翌日（即99年8 月4 日）起至清償日止，按週年利率6 ％
      計算之利息，即無不合，應予准許。
（三）按發票地與付款地在同一省（市）區內者，支票之執票人
      ，應於發票日後7 日內，為付款之提示，執票人如不於票
      據法第130 條所定期限內為付款之提示，或不於拒絕付款
      日或其後5 日內，請求作成拒絕證書者，對於發票人以外
      之前手，喪失追索權，票據法第130 條第1 項第1 款、第
      132 條定有明文。又支票未載發票地者，以發票人之營業
      所、住所或居所為發票地，票據法第125 條第3 項亦有明
      定。查系爭支票均未載發票地，故以發票人勁錸公司之主
      事務所所在地即桃園縣觀音鄉○○村○○○路7 之3 號為
      發票地。被上訴人分別執有如附表編號1 至4 所示支票，
      其中編號1 、3 所示支票之付款地均為桃園縣中壢市○○
      路95號，另編號2 、4 所示支票之付款地皆係桃園縣桃園
      市○○路300 號，是發票地與付款地應屬在同一省區內，
      被上訴人應於發票日後7 日內，為付款之提示。又附表編
      號1 至4 所示支票之發票日分別為99年3 月8 日、同年3
      月12日、同年6 月8 日、同年6 月12日，然被上訴人卻遲
      於99年7 月6 日始為提示，而未獲付款，有該支票及退票
      理由單附卷可稽。是被上訴人就上開4 張支票所為付款提
      示顯逾票據法第130 條第1 款所定發票後7 日提示期限，
      依法對於背書人即上訴人宋國榮及呂秋育已喪失追索權，
      不得向其主張票據上權利。再按，發票人雖於提示期限經
      過後，對於執票人仍負責，票據法第134 條前段定有明文
      。從而，被上訴人本於票據之法律關係，請求上訴人勁錸
      公司給付附表編號1 至4 所示支票面額共計217 萬元，及
      自起訴狀繕本送達勁錸公司之翌日（即99年7 月17日）起
      至清償日止，按週年利率6 ％計算之利息，即無不合，應
      予准許。逾此部分請求，即屬無據，應予駁回。
（四）在票據上簽名者，依票上所載文義負責，票據法第5 條第
      1 項定有明文，凡在票據背面或其黏單上簽名而形式上合
      於背書之規定者，即應負票據法上背書人之責任。縱令非
      以背書轉讓之意思而背書，其內心之意思，非一般人所能
      知或可得而知，為維護票據之流通性，仍不得解免背書人
      之責任（最高法院63年度第6 次民庭庭推總會議決議意旨
      參照）。又抵押權人為抵押權之取得人，因抵押權係為擔
      保債權而存在，基於抵押權之從屬性，抵押權人必為債權
      人；最高限額抵押權之抵押權人亦必為債權人，惟有該抵
      押權人之債權，始為該抵押權人之債權，始為該抵押權擔
      保之債權範圍，亦即抵押權與債權應是同一權利主體（謝
      在全著民法物權論中冊第380 頁、下冊第37頁）。上訴人
      雖另以系爭支票係因上訴人勁錸公司向被上訴人借款，故
      由勁錸公司簽發，並由上訴人宋國榮、呂秋育背書為保證
      人，然勁錸公司已提供其所有之系爭抵押物，設定1,800
      萬之最高限額抵押予訴外人三鶴公司，作為向被上訴人借
      款之擔保，基於物之擔保優先，被上訴人應先就上開抵押
      物求償，若有不足始得對宋國榮、呂秋育求償云云置辯。
      惟查：上開抵押權人為三鶴公司，又三鶴公司之負責人係
      被上訴人之父等情，雖為兩造所不爭，然非謂有此等關係
      ，即與被上訴人有關。縱依上訴人之抗辯，上訴人既係向
      被上訴人借款，然設定最高限額抵押權予三鶴公司，則債
      權人與抵押權人非屬同一，依上開說明，該抵押權是否存
      在已非無疑。況依最高法院63年度第6 次民庭庭推總會議
      決議意旨，宋國榮、呂秋育既在附表編號5 、6 所示支票
      背面簽名而形式上合於背書之規定，即應負票據法上背書
      人之責任，宋國榮、呂秋育殊不得以勁錸公司另提供不動
      產就借貸關係為擔保，而免負票據法上背書人之責任。故
      上訴人所辯不可採，宋國榮、呂秋育仍應依票據法負背書
      人之責任，就附表編號5 、6 所示支票之面額即124 萬元
      及遲延利息，負連帶責任。
（五）按當事人於第二審不得提出新攻擊或防禦方法，但有下列
      情形之一者，不在此限：1.因第一審法院違背法令致未能
      提出者；2.事實發生於第一審法院言詞辯論終結後者；3.
      對於在第一審已提出之攻擊或防禦方法為補充者；4.事實
      於法院已顯著或為其職務上所已知或應依職權調查證據者
      ；5.其他非可歸責於當事人之事由，致未能於第一審提出
      者；6.如不許其提出顯失公平者。前項但書各款事由，當
      事人應釋明之。違反前二項之規定者，第二審法院應駁回
      之，民事訴訟法第447 條定有明文。上訴人雖於本院辯稱
      ：上訴人勁錸公司於98年間向被上訴人借款，而有金錢之
      消費借貸關係，而系爭支票加總之面額（即341 萬元）超
      過被上訴人所貸與勁錸公司之本利總和（即2,488,831 元
      ），故被上訴人就超過本利總和之部分（即921,169 元，
      計算式：341 萬－2,488,831 ＝921,169 ）無請求權，上
      訴人自得拒絕給付云云。然縱如上訴人所辯，被上訴人與
      勁錸公司間有借貸關係，而該借貸關係乃發生在98年間，
      並非發生於第一審法院言詞辯論終結後之事實，且此項抗
      辯屬上訴人就系爭支票有部分金額，於兩造間無原因關係
      之抗辯，非屬上訴人已在第一審已提出防禦方法之補充，
      而係全新之防禦方法；又上訴人於原審亦已委任林辰彥律
      師、謝玉玲律師、黃淑怡律師等為訴訟代理人，難認有何
      非可歸責於當事人之事由，致未能於原審提出之情事。此
      外，復無其他民事訴訟法第447 條第1 項但書所列事由，
      故上訴人此節所辯應予駁回。
六、從而，原審判決上訴人應連帶給付被上訴人124 萬元，及自
    99年8 月4 日起至清償日，按週年利率6 ％之利息；且上訴
    人勁錸公司應給付被上訴人217 萬元，及自99年7 月17日起
    至清償日止，按週年利率6 ％計算之利息，經核尚無不合。
    上訴意旨仍執陳詞，指摘原判決不當，求予廢棄改判，為無
    理由，應予駁回。
七、本件事證已臻明確，兩造其餘主張陳述及所提之證據，經審
    酌與本院前揭判斷無影響，毋庸一一論述，附此敘明。
八、據上論結，本件上訴為無理由，依民事訴訟法第436 條之1
    第1 項、第3 項、第449 條第1 項、第78條，判決如主文。
中    華    民    國   100    年    6     月    30    日
          民事第三庭  審判長法  官  張益銘
                            法  官  陳心婷
                            法  官  毛彥程
附表：
┌───────────────────────────┐
│付款人為：彰化商業銀行中壢分行（下列編號1、3、5支票） │
│          臺灣銀行東桃園分行（下列編號2、4、6支票）   │
├─┬──────┬─────┬──────┬─────┤
│編│   發票日   │ 票面金額 │支票提示日  │ 票據號碼 │
│號│            │（新臺幣）│            │          │
├─┼──────┼─────┼──────┼─────┤
│ 1│99年3月8日  │450,000元 │99年7月6日  │ EN0000000│
├─┼──────┼─────┼──────┼─────┤
│ 2│99年3月12日 │450,000元 │99年7月6日  │ AB0000000│
├─┼──────┼─────┼──────┼─────┤
│ 3│99年6月8日  │635,000元 │99年7月6日  │ EN0000000│
├─┼──────┼─────┼──────┼─────┤
│ 4│99年6月12日 │635,000元 │99年7月6日  │ AB0000000│
├─┼──────┼─────┼──────┼─────┤
│ 5│99年7月8日  │620,000元 │99年7月8日  │ EN0000000│
├─┼──────┼─────┼──────┼─────┤
│ 6│99年7月12日 │620,000元 │99年7月12日 │ AB0000000│
├─┴──────┼─────┴──────┴─────┤
│以上票面金額總計│3,410,000元                         │
└────────┴──────────────────┘
上列正本證明與原本無異。
如對本判決上訴，須於判決送達後20日內向本院提出上訴狀，
同時表明上訴理由；如已於本判決宣示後送達前提起上訴者，應
於判決送達後10日內補具上訴理由（均須按他造當事人之人數附
繕本）。
中    華    民    國   100    年    7     月    5     日
                                  書記官  伍幸怡